臺灣高等法院刑事判決　　　　　　　　　　　　　九十年度上更(一)字第八四六號
　　上　訴　人　臺灣基隆地方法院檢察署檢察官
　　上　訴　人
　　即　被　告　丁○○
　　選任辯護人　黃秋雄
右上訴人因被告違反懲治走私條例案件，不服臺灣基隆地方法院八十九年度訴字第七
十八號，中華民國八十九年十二月二十日第一審判決（起訴案號：臺灣基隆地方法院
檢察署八十八年度偵字第四九九九號），提起上訴，經最高法院第一次發回更審，本
院判決如左：
    主  文
原判決撤銷。
丁○○無罪。
    理  由
一、本件公訴意旨以：被告丁○○於民國六十八年至七十年間，任職財政部關稅總局
    基隆關稅局關員，熟稔進出口貨物及海關查緝走私之之流程。竟意圖走私未稅洋
    菸入境牟取暴利，從商後於八十六年十二月間，先以進口貨物發票金額百分之七
    之代價，借用乙○○之妻柯菊春擔任名義負責人之聖益農化股份有限公司（以下
    簡稱聖益公司）之進口牌照，自馬來西亞進口餅乾，委託宏茂報關行職員戊○○
    報關順利進口。嗣更圖以同一方式走私洋菸，而於八十七年（起訴書誤載為八十
    八年）一月四日，再借用聖益公司之進口牌照，假借進口餅乾，自馬來西亞進口
    二只四十呎之貨櫃，夾藏管制進口之未稅七星牌（MILD SEVEN）洋菸，先暫存於
    基隆港第一貨櫃中心，伺機報關或偷運而出。惟尚未運出，即為基隆關稅局稽查
    組察覺有異，開櫃驗貨，查獲前開洋菸一千二百箱，完稅價格高達新臺幣（下同
    ）八百五十二萬元，因認被告涉有違反懲治走私條例第二條第一項之私運管制物
    品進口逾公告數額罪嫌。
二、公訴人以被告涉犯前開犯行係以﹕被告於八十六年間曾以進口餅乾卻缺乏進口牌
    照為由，向乙○○借得聖益公司之進出口牌照，且乙○○未將該進出口牌照另借
    他人使用之事實，已據聖益公司負責人乙○○證述甚詳；又被告確於八十六年十
    二月間，連續二次以聖益公司之名義，自馬來西亞進口餅乾，並委託宏茂報關行
    之職員戊○○報關進口之事實，亦據宏茂報關行之職員戊○○證述在卷；而與戊○○接洽並留供戊○○聯絡之0000000000號電話，經查確係丁○○申設，並有中
    華電信公司客戶歷史資料系統表足稽，足見該批走私進口之洋菸應係被告所私運
  ；再者，被告於法務部調查局航業海員調查處調查中供稱所借牌照係「王志雄」
    請其代借，然竟無法供出「王志雄」究係何人，如何連絡，已有違常情；被告嗣
    於檢察官偵查中改稱﹕向乙○○借得之牌照實係「丙○○」所借用云云，供詞前
    後反覆更難採信，況丙○○證稱：不知丁○○所言為何等語，益見丁○○臨訟編
    篡，飾詞狡辯，所辯顯難採信；此外復有基隆關稅局扣押貨物、運輸工具收據及
    查獲洋菸酒報告表足稽，為其論據。
三、訊之被告堅決否認有公訴人所指走私進口洋菸之犯行，辯稱：被告僅於八十六年
    十二月間代友人丙○○向聖益公司實際負責人乙○○借用進口牌照，供丙○○自
    馬來西亞國進口餅乾，被告對丙○○進口餅乾及委託戊○○報關之行為從未參與
    ，更不知本件走私情形等語。
四、經查，基隆關稅局稽查組於八十七年一月四日，在基隆港第一貨櫃中心，查獲以
    聖益公司名義自馬來西亞進口之乘裝餅乾之貨櫃（櫃號：NOSU0000000，NOSU000
    0000）中，夾藏管制進口之未稅洋菸一千二百箱（每箱五十條、每條十包），完
    稅價格為八百五十二萬元之事實，固經基隆關稅局稽查組第一課第二股組長鍾智
    崇、吉聯船務代理股份有限公司基隆辦事處經理甲○○及法務部調查局承辦人員
    陳正明之指述在卷（見法務部調查局航業海員調查處卷第一頁至第二頁、第二十
    頁至第二一頁、原審卷第七十八頁），且有艙單、查獲洋菸之照片、財務部基隆
    關稅局扣押貨物、運輸工具收據及搜索筆錄、查獲洋菸酒報告表附卷可稽。而聖
    益公司曾於八十六年十二月九日、同年月十六日二度自馬來西亞進口餅乾（進口
    報單號碼為：AA86/7534/0052及AA86/7704/0065）之事實，亦有財政部基隆關稅
    局九十一年一月十七日基普進字第九一一００三七五函暨所附報關資料、艙單影
    本在卷可查。對照證人乙○○陳稱：「八十六年十二月初，丁○○打電話給我表
    示，其有一個朋友要從馬來西亞進口餅乾，但無進口公司牌照，希望我能將聖益
    公司進出口牌照借他，我基於朋友交情，且他在海關服務過，應不會做違法之事
    ，又進口的係馬來西亞的餅乾，金額約值五十萬元左右，認為應無問題，即答應
    將進出口牌照借給丁○○，供魏員的朋友進口餅乾之用。魏員隨即於當日下午五
    時許，持乙張進口報單及兩張空白的紙張及委任書，到我居所處要我在委任書及
    空白紙張上蓋公司的大、小章，於是我就依丁○○要求蓋了公司的大、小章」等
語（見調查局卷第三一頁）。乙○○與其妻柯菊春均證稱：聖益公司的大、小章
    一向由伊等共同保管，除曾借牌給進口餅乾外，從不曾借給他人等語（見調查局
    卷第二三頁、第三一頁反面）；另證人丙○○證稱：八十六年十一月間曾向被告
    借得聖益公司進口牌照，並再轉借供綽號「太郎」之友人，於八十六年十二月間
    二度進口餅乾之用等語（見原審卷第一０四頁、本院前審卷第七六頁、本院九十
    年十月八日訊問筆錄）。可知上述八十六年十二月間二次進口之餅乾，確係被告
    受丙○○之託向乙○○洽借進口牌照，轉交予丙○○使用之事實，應堪認定。被
    告所辯：我於八十六年十二月間代友人丙○○向聖益公司實際負責人乙○○借用
    進口牌照，僅係供丙○○自馬來西亞國進口餅乾，並未參與進口及委託報關事宜
    等語，應非無稽。應附帶說明者是，證人丙○○雖於偵查中證稱：未借用聖益公
    司的牌照進口餅乾（見偵查卷第三七頁反面），於原審初訊時亦證稱﹕我曾多次
    向被告借牌轉借予友人進口餅乾，但都是借被告（公司）的牌，未曾借用聖益公
    司的牌照等語（見原審卷第四十頁正面）。惟丙○○其後於原審及本院訊問時已
    坦承：我透過被告向聖益公司借牌等語（見原審卷第一０四頁、本院前審卷第七
    六頁、本院九十年十月八日訊問筆錄）。參諸前述八十六年十二月間二次進口之
    餅乾，因實際進口數額較報關數額為高，致需補繳稅捐，該項稅捐係由丙○○分
    期匯款予乙○○乙節，為證人丙○○所自承，並證稱：「（問：本件曾經要補過
    稅，為什麼是你去補的？）因為牌子是我向丁○○借的，所以稅金之類的，我一
    定要處理。」、「（問：那麼應該是太郎去繳才對吧？）太郎不見了。」等語（
    見本院九十一年二月一日訊問筆錄第三頁），核與證人乙○○所證：伊收到欠稅
    通知後，就找被告，被告就找丙○○等語相符（見本院九十年十月八日訊問筆錄
    第十四頁、第十五頁），並有對話錄音帶及譯文在卷可憑（見原審卷第一一一頁
    至第一一二頁、本院前審卷第六四頁至六六頁），除更可證明八十六年十二月間
    二次進口之餅乾，確係丙○○借用聖益公司之牌照所進口外，亦可反證被告所辯
    ﹕我於調查局訊問所稱八十六年十二月九日、同年月十六日二度自馬來西亞進口
    之餅乾，係其受「王志雄」之託向聖益公司之乙○○借牌進口（見調查局卷第八
    至十三頁），實係受到人家之脅迫才不能為真實之陳述等語（見偵卷第三八頁）
    ，非全無可採。亦即尚不得僅以被告曾於偵查中一度為不實之供述，即推認本案
    走私係被告所為。
五、丙○○雖否認本案被查獲之走私洋菸係其所進口，並稱：我所進口之餅乾都已經
    進口，本案被查獲之洋菸與我沒有關係云云。然丙○○於本院九十年十月八日訊
    問時證稱：「（問：本件被查獲的洋菸、餅乾，是否是被告委託你進口的？）不
    是，我借給一個叫做「太郎」的朋友。」、「（問：這件是你向丁○○借牌，你
    再借給另一個叫「太郎」的人？）是的。」、「（問：本件是何人付款的？）去
    銀行查就可以。」等語，旋又改稱：我講的是八十六年十二月九日和八十六年十
    二月十六日這兩批進口的餅乾，剛剛是我聽錯了云云（見本院同日筆錄第九、十
    頁）。惟本院訊問時明確指明係本件被查獲的走私洋菸等相關事宜，證人丙○○
    豈能諉稱聽錯？其所證各節始終反覆不一，已見情虛。再者，前述八十六年十二
    月間二次進口之餅乾，應補繳之稅捐，係由丙○○匯還予乙○○，而補稅金額達
    九萬一千餘元（見十二月九日進口報單），倘前開二次進口之餅乾，單純係丙○○之友人「太郎」所為，丙○○何以不知「太郎」之真實姓名及住居所，而仍願
    意代為墊付稅金？實大違常情。若再對照八十六年十二月間進口之餅乾，丙○○
    曾將部分餅乾分予被告食用之事實，益徵證人丙○○與前述二次進口餅乾之情，
    關係匪淺。
六、次查，本件被查獲之走私未稅洋菸，貨櫃櫃門第七排前均為進口之餅乾，其後始
    以外包裝紙箱上印有餅乾之貨名、廠牌及生產地之標籤夾藏，有基隆關稅局扣押
    貨物、運輸工具收據及搜索筆錄上所載走私情形及標籤可佐（均附入調查局卷內
    ）；再觀諸本件進口之模式，不僅出口國、進口貨物名稱及受貨人均與前述二次
    進口相同，即船名所屬公司、「貨物卸存地點、轉至地點、國外裝卸貨港、轉船
    港」、「標記及號碼」等，亦均相同，此有各該進口艙單及八十六年十二月間進
    口之報單存卷可考（見財政部基隆關稅局九十一年一月十七日基普進字第九一一
    ００三七五函暨所附報關資料、艙單影─以上為八十六年十二月間進口餅乾之資
    料，財政部基隆關稅局九十一年三月二十七日基普進字第九一一０一七六八號所
    附之艙單，此為本案物品之艙單），證人乙○○並稱：被告曾拿前二次進口之餅
    乾給我吃，與本件被查獲之餅乾包裝及內容均相符等語。再者，本件走私物品尚
    未報關，被查獲時間為八十七年一月四日，此與前述進口期記載為八十六年十二
    月九日（報關日期為同年月十六日）、十二月十六日（報關日期為同年月十七日
    ）之進口餅乾，時間緊密相接（見見調查局卷內基隆關稅局扣押貨物、運輸工具
    收據及搜索筆錄、進口報單）；被告復辯稱﹕替丙○○向乙○○借牌進口餅乾僅
    有一次，我在八十六年十二月初拿一疊文件給乙○○蓋等語（見本院九十一年四
    月二十六日筆錄第二、三、五、六頁），乙○○就借牌予被告計蓋過若干委託書
    （按即委託報關行報關之委託書）或文件乙節，或稱二張空白之委託書，還有一
    張提單（見本院同上筆錄第三頁、本院九十一年三月十一日筆錄第八頁），或稱
    沒印象（見本院九十一年三月十一日筆錄第八頁），或稱﹕「蓋章的事情，我現
    在想起來，他（被告）拿文件給我，在要我蓋章的地方用鉛筆圈起來」（見同上
    三月十一日筆錄第十二頁），所述雖不明確。然被告於八十六年十二月間，僅一
    度拿文件給乙○○蓋章之事實，二人所述則無不同。亦即，八十六年十二月間二
    度進口之餅乾及八十七年一月四日被查獲夾帶洋菸之本案之餅乾，進口所需之文
    件，應係同時由被告交予乙○○一次蓋印，並轉交予丙○○使用。丙○○取得後
    分批進口。綜上所述，本件被查獲夾帶洋菸之餅乾應與前二次進口餅乾之人相同
    ，始與情理相符，否則走私者如何能於極相近之時間內，恰巧自國外覓得相同之
    出口商進口相同之物品供走私掩護之用？被告既非前二次進口餅乾之人，亦無證
    據證明與本件走私有直接關連。反觀丙○○與其所稱綽號「太郎」之友人，既為
    前二次向聖益公司借牌進口餅乾之人，丙○○且大違常情地迄未能提供「太郎」
    之真實姓名、年籍資料或聯絡方式以供查證，其所辯與本件走私無關云云，應係
    避就諉責之詞，不可採信，更不足僅據其否認涉案之證詞反推被告涉有本件走私
    。
七、應附帶一提者，辦理八十六年十二月間進口餅乾報關事宜之證人戊○○固曾指證
    ：八十六年十二月九日及同年月十六日兩次進口均係自稱「丁○○」之男子委託
    我報關等語（見調查局卷第十五頁反面），然其於調查局訊問時及檢察官八十八
    年十月二十七日偵訊時，均係以身分證影本指認被告即為委託其報關之人，此有
    各該筆錄及被告身分證影本在卷可稽（調查局卷第十六頁、第十九頁、偵查卷第
    三十二頁），則其是否能正確指認已非無疑。其後經檢察官命當庭指認被告時，
    戊○○已稱：「（問：當時委託你報關的，是庭上這位丁○○先生？）很像，但
    當時看起來比較黑。」等語（見偵卷第三七頁反面），經原審再度命指認時，證
    稱：「（問：是否認識在庭之丁○○？）不識。」、「（問：既不識，為何曾表
    示替丁○○辦過報關手續？）當時委託我報關的人表示，如果文件要補充，就去
    找丁○○，並留下丁○○之聯絡電話。」、「（問：為何當時在調查站你指認庭
    上此人就是丁○○？）我當時看的是影印本，不清楚，我到那裡頭都昏了，就指
    認。」、「（問：該批物品之報關手續如何辦理聯繫？）都是他主動聯絡，他未
    說是誰。」等語（見原審卷第三十九頁）。亦即戊○○之指證，尚不足作為認定
    被告有參與八十六年十二月九日及同年月十六日二度借牌進口餅乾行為之依據甚
    明。戊○○雖另提出委託報關之人所交付之聖益公司負責人柯菊春之名片，其上
    載有：「丁○○  00  0000000」之字樣（見調查局卷），並稱：我曾以（02）0
    000000的電話與丁○○連絡等語（見偵查卷第三一頁反面）。經查上開電話確係
    被告所申請裝設，有中華電信股份有限公司客戶歷史資料子系統表在卷可證（見
    偵查卷第四一頁）。然戊○○證稱：柯菊春名片上丁○○資料是我本人寫的，是
    委託我報關之人告訴我由我寫上去的；報關進口後我打上開電話去找丁○○，皆
    找不到，我就自認倒楣，未再找丁○○，我記得都是該人主動與我聯絡等語（見
    調查局卷第十五頁反面、原審卷第三十九頁、本院九十一年二月一日訊問筆錄第
    十二頁），依戊○○所述，尚不足為不利被告之認定。況出借牌照者係聖益公司
    ，丙○○復係透過被告向聖益公司之乙○○借得牌照，則丙○○取該公司名義上
    負責人柯菊春之名片交付予戊○○並告知被告之電話以供聯絡，即與常情無違。
    縱認戊○○曾與被告聯絡，亦不能逕認被告參與八十六年十二月及本案物品之進
    口事宜。其次，乙○○於偵查中雖證指﹕被告曾先後向我借過三次牌，最早一次
    在八十五年中旬，八十六年二月又一次，同年十一月是第三次等語（見偵卷第十
    五頁反面）。似指八十六年十二月間進口之二次及本案之進口，均係被告向乙○○借牌進口。然聖益公司自八十五年至八十六年二年間向財政部基隆關稅局報運
    進口之貨品中，除前開二筆屬餅乾外，無任何餅乾或與餅乾相類之貨品，此有財
    政部基隆關稅局九十一年四月十日基普進字第九一一０二０八一號函暨所附之進
    口貨品清表可按，可見乙○○所述，與事實並不相符。再查上開清表經提示予被
    告及乙○○二人仔細核對結果，八十五年間，被告並未向乙○○借用牌照進口貨
    物，反而有被告將購自國外且已付款之木飾、石製品、衣服等物品轉賣予乙○○
    ，再由乙○○申請開發信用狀，而以聖益公司之名義進口之五筆交易（見本院九
    十一年四月二十六日筆錄第二、七、八、九頁被告及乙○○之供證）。足見乙○○僅憑記憶所為之陳述，與事實不符，自不可採信。
八、按犯罪事實應依證據認定之，無證據不得推定其犯罪事實，刑事訴訟法第一百五
    十四條定有明文。又事實之認定應憑證據，如未能發現相當之證據或證據不足以
    證明者，自不能以推測或擬制之方法，以為裁判基礎，亦有最高法院四十年台上
    字第六八號判例可資參照。本件既無相當之積極證據足資證明被告有私運管制物
    品進口逾公告數額之犯行，自應為無罪之諭知。原審未經詳酌，遽論被告以懲治
    走私條例第二條第一項之罪責，尚有未洽。公訴人上訴意旨，指摘原判決緩刑宣
    告不當，並無理由；被告上訴指摘原判決為不當，則為有理由，自應由本院將原
    判決撤銷改判，並諭知被告無罪之判決。
據上論斷，應依刑事訴訟法第三百六十九條第一項前段、第三百六十四條、第三百零
一條第一項，判決如主文。
本案經檢察官鍾鳳玲到庭執行職務。
中      華      民      國      九十一      年    六    月      十一    日
                              臺灣高等法院刑事第七庭
                                  審判長法  官  吳  啟  民
                                        法  官  蘇  隆  惠
                                        法  官  林  瑞  斌
右正本證明與原本無異。
檢察官如不服本判決應於收受送達後十日內向本院提出上訴書狀，其未述上訴之理由
者並得於提起上訴後十日內向本院補提理由書（均須按他造當事人之人數附繕本）。
                                        書記官  丁  淑  蘭
中      華      民      國      九十一      年    六    月      十一    日
